【裁判字號】    99,訴,145
【裁判日期】    990831
【裁判案由】    違反貪污治罪條例等
【裁判全文】
臺灣士林地方法院刑事判決               99年度訴字第145號
公  訴  人  臺灣士林地方法院檢察署檢察官
被      告  乙○○
            戊○○
            甲○○原名周金連.
上列被告因偽造文書等案件，經檢察官提起公訴（99年度偵字第
2570、5288號），被告於準備程序中就被訴事實均為有罪之陳述
，經告知被告簡式審判程序之旨，並聽取當事人之意見後，本院
合議庭裁定由受命法官獨任進行簡式審判程序，判決如下：
    主  文
周金連共同行使偽造私文書，處有期徒刑參月，如易科罰金，以
新臺幣壹仟元折算壹日，如附表一所示偽造之「己○○」署押合
計拾柒枚均沒收。
乙○○共同行使偽造私文書，處有期徒刑肆月，如易科罰金，以
新臺幣壹仟元折算壹日，如附表二所示偽造之「戊○○」署押合
計拾玖枚及「丁○○」署押合計拾玖枚均沒收。
戊○○共同意圖為自己不法之所有，以詐術使人將本人之物交付
，累犯，處有期徒刑肆月，如易科罰金，以新臺幣壹仟元折算壹
日。
    事  實
一、甲○○（原名周金連，於98年改名，下稱周金連，所涉違反
    稅捐稽徵法、商業會計法等罪由檢察官另行簽分偵辦）為遊
    民而屬無資力之人，竟為牟取暴利，於民國97年間與丙○○
    （由本院另行判決）議定由周金連擔任丙○○購屋之登記名
    義人，並為取得較高額之貸款，先以訂定墊高買賣總價之虛
    偽契約之方式，再佯裝周金連為有資力之人，而以周金連名
    義向銀行辦理貸款，事成後周金連可取得新臺幣（下同）5
    、6 萬元之報酬等節後，周金連、丙○○即基於意圖為自己
    不法所有及行使偽造文書之犯意聯絡，先由丙○○自稱為徐
    炬洋代書，透過不知情之朱恆龍介紹，得知不知情之己○○
    （經檢察官另為不起訴處分）所有之桃園縣龜山鄉○○村○○○路156 號房地（下稱系爭156 號房地）急於出售，丙○○即先傳真上開房地之謄本予中國信託商業銀行股份有限公
    司（下稱中信銀行）桃園分行不知情之貸款承辦人黃國峰（
    另為不起訴處分），請其評估可貸得之金額約1,100 萬元後
    ，未經己○○之同意及授權，即於97年9 月16日，在桃園市
    某咖啡廳內，在如附表一編號1 所示以系爭156 號房地為標
    的之不動產買賣契約書上，除依與周金連議定情節而於買方
    欄簽署、蓋印周金連之姓名、印文外，另在賣主欄偽造己○○之簽名2 枚及印文13枚，並偽填與己○○之簽約日期為97
    年9 月16日、買賣總價為1,550 萬元等事項，虛偽表示己○○已於97年9 月16日與周金連達成以1550萬元出售系爭156
    號房地之意思，另在如附表一編號2 所示上開契約書所附之
    「付款明細表」上偽填己○○已於97年9 月16日收到現金15
    0 萬元之資料，並偽造己○○之簽名及印文各1 枚（實際上
    丙○○至97年10月15日始以周金連代理人名義與己○○訂立
    不動產買賣契約書，約定以950 萬元之代價買受系爭156 號
    房地），而偽造該不動產買賣契約及付款明細表私文書後，
    於97年10月1 日持往中信銀行桃園分行申請貸款1200萬元而
    行使之，並同時提供經丙○○依周金連之授權而填載周金連
    為竑立企業有限公司負責人、年所得為156 萬9,826 元等不
    實內容之「一般貸款申請書暨客戶基本資料表」，使該行誤
    信該房地價值1550萬元、周金連係有資力之人而受理申請後
    ，丙○○又於97年10月20日與周金連一同前往中信銀行桃園
    分行辦理對保，致該行陷於錯誤，高估貸款人之債信與償債
    能力，而於97年10月24日核貸1,031 萬元。該貸得款項於扣
    除房地購買價金950 萬元過戶之稅金、契稅等相關費用外，
    餘款53萬9, 875元由己○○以現金交付丙○○，丙○○於事
    後交付5 、6 萬元予周金連，作為人頭報酬費用。
二、緣丙○○得知桃園縣龜山鄉○○村○○○路160 號房地（下
    稱系爭160 號房地）原屬永佳翊建設股份有限公司（下稱永
    佳翊公司，負責人為吳宜樺）所有，因缺錢而過戶予代書李
    慧華（另為不起訴處分）丈夫魏同課之姐夫丁○○名下，急
    於出售，認有利可圖，即先傳真上開房地之謄本予中信銀行
    桃園分行貸款承辦人黃國峰，請其評估可貸得之金額約1,20
    0 萬元後，即告知其職員乙○○，乙○○適得知戊○○（前
    於97年間因違反臺灣地區與大陸地區人民關係條例案件，經
    臺灣臺東地方法院判處有期徒刑3 月確定，於97年10月5 日
    入監服刑後，迄97年11月18日就所餘刑期易科罰金執行完畢
    ）係中度精神障礙之遊民，可充當人頭，與丙○○議定循上
    開事實一所示之相同手法，以戊○○之名義向銀行辦理貸款
    後，乙○○、丙○○即基於意圖為自己不法所有及行使偽造
    文書之犯意聯絡，明知尚未與戊○○商議上情而取得授權，
    亦未經賣主丁○○之同意及授權，仍由丙○○於97年10月27
    日，在設於桃園縣桃園市○○路33號1 樓之鈞耀企業有限公
    司（下稱鈞耀公司）內，在如附表二編號1 所示以系爭160
    號房地為標的之不動產買賣契約書上偽造戊○○（買主）之
    簽名2 枚及印文12枚，及偽造丁○○（賣主）之簽名2 枚、
    印文12枚，並偽填與丁○○之簽約日期為97年10月27日、買
    賣總價為1,700 萬元等事項，另在如附表二編號2 所示上開
    契約書所附「付款明細表」上偽填丁○○已於97年10月27日
    收到現金100 萬元之資料，並偽造丁○○之簽名1 枚及印文
    4 枚，虛偽表示丁○○已於97年10月27日與戊○○達成以1,
    700 萬元出售系爭160 號房地之意思（實際上丙○○至97年
    11月18日始取得戊○○之授權，且迄97年11月24日始以戊○○代理人名義與丁○○之代理人李慧華訂立不動產買賣契約
    書，約定以1,020 萬元之代價買受系爭160 號房地），而偽
    造該不動產買賣契約私文書後，於97年11月7 日持往中信銀
    行桃園分行申請貸款1,200 萬元而行使之，並同時提供經丙○○依戊○○之授權而填載戊○○為暘升實業有限公司之加
    工部經理、年所得為190 萬8,368 元等不實內容之「一般貸
    款申請書暨客戶基本資料表」，使該行誤信該房地價值1,70
    0 萬元、戊○○係有資力之人而受理申請後，丙○○即透過
    不知情之張慶堂向永佳翊公司實際負責人即吳宜樺之夫黃建
    郎（此二人均不知上情）表示有意以1,020 萬元購買上開16
    0 號房地，黃建郎即透過不知情之李慧華代書商請丁○○同
    意出售。嗣中信銀桃園分行承辦人黃國峰通知丙○○於97年
    11月20日對保，因需戊○○出面辦理對保事宜，而戊○○斯
    時正因違反臺灣地區與大陸地區人民關係條例案件，經臺灣
    臺東地方法院判處得易科罰金之有期徒刑3 月，而在臺灣臺
    東監獄執行中，乙○○探知此情後轉告丙○○，丙○○即於
    97年11月18日出資交由乙○○代戊○○繳清易科之罰金，待
    戊○○經釋放後，乙○○即將戊○○帶往鈞耀公司與丙○○
    見面，丙○○、乙○○即與戊○○議定由戊○○擔任丙○○
    購屋之登記名義人，並為取得較高額之貸款，先以訂定墊高
    買賣總價之虛偽契約之方式，再佯裝戊○○為有資力之人，
    而以戊○○名義向銀行辦理貸款，事成後戊○○可取得5 、
    6 萬元之報酬等節，經戊○○同意後，丙○○、乙○○與戊○○即基於偽造私文書及詐欺之犯意聯絡，由丙○○要求戊○○於前往銀行對保時自稱任職於暘升實業有限公司，擔任
    加工部經理，年所得190 萬8,368 元，戶籍設於高雄縣鳥松
    鄉○○路48巷3 號15樓之1 ，現居桃園市○○路18號5 樓，
    連絡人為伍國威等情，並告以應熟記系爭160 號房地建號、
    面積、總價1,700 萬元、付款方式等資料，戊○○為免於對
    保時無法應對，即在乙○○所交付之仁碩貿易有限公司、強
    干實業有限公司之A4空白紙抄寫上開資料以利記憶。嗣97年
    11月20日戊○○即著西服與丙○○、李慧華、黃建郎等人陪
    同至中信銀行桃園分行辦理上揭房地貸款對保，致該行陷於
    錯誤，高估貸款人之債信與償債能力，於97年12月1 日核撥
    1,20 0萬元至戊○○在該行所開立之第0000000000000 號帳
    戶內。該貸得款項於扣除房地購買價金1,020 萬元、過戶之
    稅金、契稅、代書費等相關費用外，餘款122 萬元由丙○○
    與乙○○朋分花用，丙○○則於事後交付5 、6 萬元予戊○○，作為人頭報酬費用。
三、案經臺灣士林地方法院檢察署檢察官自動檢舉偵查起訴。
    理  由
一、按除被告所犯為死刑、無期徒刑、最輕本刑為3 年以上有期
    徒刑之罪或高等法院管轄第一審案件者外，於第一次審判期
    日前之準備程序進行中，被告先就被訴事實為有罪之陳述時
    ，審判長得告知被告簡式審判程序之旨，並聽取當事人、代
    理人、辯護人及輔佐人之意見後，裁定進行簡式審判程序，
    刑事訴訟法第273 條之1 第1 項定有明文。經核本件被告周
    金連、乙○○、戊○○所犯均係死刑、無期徒刑、最輕本刑
    為3 年以上有期徒刑以外之罪，其於準備程序中就被訴事實
    為有罪之陳述，經法官告知簡式審判程序之旨，並聽取公訴
    人及被告之意見後，本院爰依首揭規定，合議裁定由受命法
    官獨任進行簡式審判程序，合先敘明。
二、經查：
  (一)上揭事實一部分，業據被告周金連於本院訊問中坦承不諱，
    復據共同被告丙○○供述明確，亦核與證人黃國峰、己○○
    、吳佳鴻於偵訊中之證述相符，復有中國信託商業銀行股份
    有限公司99年1 月27日中信銀字第09922271202139號函文及
    所附之系爭156 號房地不動產買賣契約書及付款明細表影本
    各1 份（見99年度偵字第7491號卷【下稱偵卷A 】卷二第22
    9 至235 頁）、己○○與周金連於97年10月15日所訂買賣總
    價為950 萬元之不動產買賣契約書（見偵卷A 卷三第31至34
    頁）、己○○於97年10月27日所簽發票號EN0000000 號、面
    額為53萬9875元之支票影本1 紙（見偵卷A 卷三第39頁）、
    中信銀行97年10月1 日之「一般貸款申請書暨客戶基本資料
    表」、97年12月20日「借據暨約定書」各1 份（見99年度偵
    字第2570號卷【下稱偵卷B 】第91、101 頁）在卷可稽，足
    證被告周金連自白與事實相符，事證明確，其犯行堪予認定
    ，應依法論科。
  (二)上揭事實二部分，亦據被告乙○○、戊○○於本院訊問中坦
    承不諱，並據共同被告丙○○供承在卷，核與證人李慧華、
    黃建郎、黃國峰、丁○○於偵訊中之證述相符，復有書寫有
    丙○○要求戊○○熟記係任職於暘升實業有限公司，擔任加
    工部經理，年所得190 萬8,368 元，戶籍設於高雄縣鳥松鄉
    ○○路48巷3 號15樓之1 ，現居桃園市○○路18號5 樓，連
    絡人為伍國威等相關資料之仁碩貿易有限公司、強干實業有
    限公司A4紙張2 張（見偵卷A 卷一第170 至173 頁）、臺東
    縣政府96年3 月1 日府社福字第0963006206號函文及檢附之
    臺東縣鹿野鄉九十六年度單列遊民個案低收入戶名冊、戶役
    政資訊整合系統\ 身心障礙生活補助\ 津貼發放\ 發放資料
    查詢作業、戶役政資訊整合系統\ 身心障礙生活補助\ 案件
    管理\ 申請資料維護作業各1 紙（見偵卷A 卷一第45至49頁
    ）、中國信託商業銀行股份有限公司99年1 月27日中信銀字
    第09922271202139 號 函文及所附之系爭160 號房地不動產
    買賣契約書及付款明細表影本各1 份（見偵卷A 卷二第229
    、236 至241 頁）、丁○○與黃建郎於97年11月24日所訂定
    買賣總價1020萬元之房地產買賣契約書（黃建郎指定登記予
    戊○○，見偵卷A 卷第244 至252 頁）、戊○○於中信銀行
    97年11月7 日之「一般貸款申請書暨客戶基本資料表」、97
    年10月20日「借據暨約定書」（見偵卷B 第42、53頁）各1
    份在卷可稽，亦足證明被告乙○○、戊○○之自白均與事實
    相符。另按刑法第210 條之偽造文書，以無制作權之人制作
    他人名義之文書為要件，苟無制作權之人未得他人之同意或
    授權，即以他人名義制作文書，足以生損害於公眾或他人，
    罪名即行成立；至真正名義人之事後追認，與其已成立之罪
    名，並無影響，自不能據為免責之主張（最高法院86台上
    4684號判決意旨參照）。查被告乙○○與共同被告丙○○於
    97年10月27日偽造買賣總價為17 00 萬元之系爭160 號不動
    產買賣契約書時，除未取得賣主丁○○之同意，亦尚未取得
    被告戊○○之同意，係事後於97年11月20日由被告乙○○為
    被告戊○○繳交易科之罰金，並將被告戊○○帶至桃園後，
    被告乙○○與共同被告丙○○始將上情告知被告戊○○而經
    被告戊○○同意之事實，業據被告乙○○、戊○○及共同被
    告丙○○前揭供述明確，是被告乙○○與共同被告丙○○在
    偽造上開契約時，就在買主欄製作被告戊○○之署押，亦屬
    無製作權人未得名義人授權、同意之行為，參照上開說明，
    不因被告戊○○事後追認而受影響，是有關製作被告戊○○
    署押部分亦屬偽造私文書，附予敘明。從而，此部分事證明
    確，其等犯行均堪認定，應依法論科。
三、核被告周金連於事實一所為，及被告乙○○於事實二所為，
    均係犯刑法第216 、210 條行使偽造私文書罪、第339 條第
    1 項詐欺取財罪（有關被告乙○○於事實二在系爭160 號房
    地不動產買賣契約書上偽造戊○○之署押部分，雖未經記載
    於起訴書犯罪事實中，惟與原起訴被告乙○○以偽簽丁○○
    署押、簽約日期及金額之方式偽造該份買賣契約書之犯行間
    具有階段行為之吸收關係，本院自得併予審究）；被告戊○○於事實二所為，係犯刑法第339 條第1 項之詐欺取財罪（
    至起訴書另認被告戊○○與共犯丙○○於事實二在中信銀行
    之「一般貸款申請書暨客戶基本資料表」上偽填周金連、戊○○工作收入資料，並持以向中信銀行桃園分行申辦貸款之
    行為，亦涉犯刑法第216 條、第210 條之行使偽造私文書罪
    部分，不另為無罪之諭知，詳如下述理由四所示）。被告周
    金連就事實一之犯行與丙○○間，被告乙○○就事實二之偽
    造文書犯行與丙○○間、詐欺犯行與丙○○及被告戊○○間
    ，及被告戊○○就事實二之詐欺犯行與乙○○及被告丙○○
    間，各均有犯意聯絡及行為分擔，皆為共同正犯。被告周金
    連、乙○○各該偽造署押之犯行為偽造私文書之階段行為，
    偽造私文書之低度行為為嗣後行使之高度行為所吸收，均不
    另論罪。被告周金連於事實一所為行使偽造私文書及詐欺取
    財之犯行，及被告乙○○於事實二所為行使偽造私文書及詐
    欺取財之犯行，客觀上雖各可區分為數行為，惟其等主觀上
    實係出於為圖得分別使中信銀行核撥各該貸款不法利益之單
    一意思決定，且各該行動係同一因果歷程中未中斷之行為，
    彼此間具有高度之時空密接性，由一般第三者加以觀察，亦
    會認為被告係在實施同一行為，自應認本件被告周金連於事
    實一之犯行及被告乙○○於事實二之犯行各均係刑法意涵下
    之「一行為」，而觸犯2 罪名，為想像競合犯，應各依刑法
    第55條規定，就事實一、二各均從一重之行使偽造私文書罪
    處斷。被告戊○○前於97年間因違反臺灣地區與大陸地區人
    民關係條例案件，經臺灣臺東地方法院判處有期徒刑3 月確
    定，於97年10月5 日入監服刑後，迄97年11月18日就所餘刑
    期易科罰金執行完畢，有臺灣高等法院被告前案紀錄表1 份
    在卷可稽，其於5 年內故意再犯本件有期徒刑以上之罪，為
    累犯，應依刑法第47條第1 項加重其刑。爰審酌被告3 人均
    係利用以無資力之人頭偽造墊高交易價格之買賣契約之方式
    ，致金融機構無法正確評估風險而准許貸款，對社會金融秩
    序、核貸銀行風險管理正確性均生損害，惟念其犯後尚知坦
    承犯行，並衡以其等不法所得之數額（即金融機關就各該供
    擔保不動產價值之高估部分，並非核貸金額全數），暨其犯
    罪手段、品行、智識程度等一切情狀，分別量處如主文所示
    之刑。又被告周金連、乙○○所分別偽造如附表一、二所示
    之署押，不問屬於被告與否，均應於各罪下分別依刑法第21
    9 條規定宣告沒收（至事實一、二中之各該偽造之不動產買
    賣契約書及付款明細表，業據共犯丙○○持以向中信銀行辦
    理貸款而留存於各該銀行中，並非被告3 人或共犯所有，爰
    均不予宣告沒收）。
四、公訴意旨雖另認被告3 人與共犯丙○○分別於事實一、二中
    ，在中信銀行之「一般貸款申請書暨客戶基本資料表」上偽
    填周金連、戊○○工作收入資料，並持以向中信銀行桃園分
    行申辦貸款之行為，亦各涉犯刑法第216 條、第210 條之行
    使偽造私文書罪。惟按偽造文書可分為「有形之偽造」及「
    無形之偽造」。「有形之偽造」係指無製作權之人，假冒他
    人之名義而製作文書。「無形之偽造」則係指有製作權之人
    ，以自己名義，製作內容不實之文書；或行為人向有製作權
    之人為虛偽之報告或陳述，使之據以製作內容不實之文書。
    刑法第210 條之偽造私文書罪，係以無製作權人，假冒他人
    之名義而製作文書為構成要件，倘以自己名義製作之私文書
    ，縱屬內容不實，除合於同法第215 條規定成立業務登載不
    實罪外，不發生偽造私文書問題（最高法院92年度台上字第
    921 號判決意旨參照）。查本件被告3 人與共犯丙○○於事
    實一、二分別在中信銀行之「一般貸款申請書暨客戶基本資
    料表」上偽填周金連、戊○○工作收入資料之行為，均係基
    於被告周金連、戊○○之同意、授權所為，而屬有權製作該
    等文書，縱該等文書內容不實，參照上開說明，仍無偽造私
    文書之問題，亦不符合業務登載不實罪之要件。此外，復查
    無其他積極證據足認被告3 人此部分行為確涉犯刑法第216
    條、第210 條之行使偽造私文書罪，此部分犯罪即屬不能證
    明，而公訴意旨認此部分各與前揭經論罪科刑之事實一、二
    部分具有想像競合犯之裁判上一罪關係，爰不另為無罪之諭
    知，附予敘明。
據上論斷，應依刑事訴訟法第299 條第1 項前段，刑法第28條、
第215 條、第216 條、第210 條、第339 條第1 項、第55條、第
219 條、第47條第1 項、第51條第5 款，刑法施行法第1 條之1
第1 項、第2 項前段，判決如主文。
本案經檢察官呂寧莉到庭執行職務。
中    華    民    國    99    年    8     月    31    日
                  刑事第五庭法  官  黃珮茹
以上正本證明與原本無異。
如不服本判決應於收受判決後10日內向本院提出上訴書狀，並應
應敘述具體理由。其未敘述上訴理由者，應於上訴期間屆滿後20
日內向本院補提理由書(均須按他造當事人之人數附繕本)「切勿
逕送上級法院」。
                            書記官  張馨尹
中    華    民    國    99    年    8     月    31    日
附表一：事實一所偽造之「己○○」署押合計17枚
┌──┬───────┬────────┬──────┐
│編號│文書名稱      │偽造之署押及數量│所在卷證頁次│
├──┼───────┼────────┼──────┤
│ 1  │97年9 月16日不│「己○○」      │偵卷A卷二第 │
│    │動產買賣契約書│之簽名2 枚及印文│230 至234頁 │
│    │              │13枚            │            │
├──┼───────┼────────┼──────┤
│ 2  │上開契約書所附│「己○○」      │偵卷A 卷二第│
│    │之付款明細表  │之簽名及印文各1 │235頁       │
│    │              │枚              │            │
└──┴───────┴────────┴──────┘
附表二：事實二所偽造之「戊○○」署押合計19枚及所偽造「丁○○」署押合計19枚
┌──┬───────┬────────┬──────┐
│編號│文書名稱      │偽造之署押及數量│所在卷證頁次│
│    │              │                │            │
├──┼───────┼────────┼──────┤
│ 1  │97年10月27日不│「戊○○」之簽名│偵卷A卷二第 │
│    │動產買賣契約書│2 枚及印文12枚、│236 至240頁 │
│    │              │「丁○○」之簽名│            │
│    │              │2 枚及印文12枚  │            │
├──┼───────┼────────┼──────┤
│ 2  │上開契約書所附│「戊○○」之簽名│偵卷A 卷二第│
│    │之付款明細表  │1 枚及印文4 枚、│241頁       │
│    │              │「丁○○」之簽名│            │
│    │              │1 枚及印文4 枚  │            │
└──┴───────┴────────┴──────┘
附錄論罪法條：
中華民國刑法第216條
（行使偽造變造或登載不實之文書罪）
行使第 210 條至第 215 條之文書者，依偽造、變造文書或登載
不實事項或使登載不實事項之規定處斷。
中華民國刑法第210條
（偽造變造私文書罪）
偽造、變造私文書，足以生損害於公眾或他人者，處 5 年以下
有期徒刑。
中華民國刑法第339條
（普通詐欺罪）
意圖為自己或第三人不法之所有，以詐術使人將本人或第三人之
物交付者，處 5 年以下有期徒刑、拘役或科或併科 1 千元以下
罰金。
以前項方法得財產上不法之利益或使第三人得之者，亦同。
前二項之未遂犯罰之。

司法院資訊處製作；財團法人民間司法改革基金會備份。
